臺灣高雄地方法院民事判決　　　　　　　 95年度訴字第667號
原　　　　告　戊○
兼法定代理人　丁○○
　　　　　　　乙○○
上三人共同　　甲○○
訴訟代理人
被　　　　告　丙○
訴訟代理人　　柳聰賢律師
上列當事人間請求損害賠償等事件，本院於民國96年3 月28日言
詞辯論終結，判決如下：
    主  文
被告應給付原告戊○新臺幣陸萬元，及自民國九十五年三月二十
二日起至清償日止，按週年利率百分之五計算之利息。
被告應將如附件所示「道歉聲明」（長十四公分、寬五公分），
刊登於蘋果日報、中國時報、自由時報之社會版第一版各一天。
原告其餘之訴駁回。
訴訟費用由被告負擔二分之一，其餘由原告負擔。
    事實及理由
一、原告主張：原告乙○○、丁○○（下稱原告夫妻）之子即原
    告戊○，於民國94年9 月入高雄縣立文山高級中學（下稱文
    山中學）就讀國中部1 年級，詎上學不到1 個月，原告戊○
    陸續遭到高年級學長恐嚇取財及同班同學不當索取財物，致
    原告戊○不敢上學，經原告夫婦向文山中學校長即被告反應
    ，雖有召開協調會，卻僅敷衍了事，未予正面回應。原告夫
    妻遂於95年1 月4 日及同年月5 日上午6 時30分許，持標語
    至文山中學靜坐抗議，並要求校方針對校園安全問題提出具
    體改善方針。詎被告竟在抗議現場，在平面和電子媒體前公
    然表示：「這個小孩人際關係差，為博取同學友情所以有一
    點用金錢外交」、「偷竊新臺幣（下同）100,000 元之後，
    他們自己的家長把他小孩送到少年隊，恐怕他們家庭教育本
    身就有問題」及「他這小孩三歲聽說就是有點過動問題」等
    語，就原告戊○疾病之秘密事項予以洩漏，及毀損原告3 人
    之名譽，而原告戊○因被告於媒體公開其病情，感覺受到嚴
    重羞辱，遂服藥自殺經送長庚醫院急救始挽回生命，且原告
    夫婦亦受有精神上之痛苦，原告戊○爰依民法第184 條第2
    項及第195 條第1 項之規定；原告夫婦依同法第195 條第1
    項之規定，請求精神上之損害賠償及回復名譽之適當處分，
    並聲明：(1)被告應給付原告各200,000 元，及自起訴狀繕本
    送達被告翌日起至清償日止，按週年利率5 ％計算之利息。
    (2)被告應在蘋果日報、聯合報、中國時報、自由時報頭版頭
    下，刊登道歉啟事（長14公分、寬5 公分，內容如本院卷第
    177頁所載）1 天。
二、被告則以：
  (1)被告於媒體前並未提及原告戊○是過動兒，且原告夫婦抗議
    靜坐時，均戴口罩、帽子及綁布條，顯然不願讓外界知悉其
    姓名、身分，被告在記者詢問學生及家長姓名時並未答覆，
    亦未指名道姓，自無侵害原告之名譽權。且原告已自認原告
    戊○確係過動兒且有竊盜100,000 元之行為，足認原告戊○
    係過動兒且有竊盜之行為係屬事實，且原告乙○○已對記者
    說出，已非秘密，原告並無名譽受侵害可言。
  (2)原告依據民法第184 條第2 項規定，主張被告違反保護他人
    之法律，所舉之學校衛生法第9 條、家庭教育法第15條、各
    級學校提供家庭教育諮商獲輔導辦法第8 條等規定，均係關
    於家庭衛生、教育之公法上規定，並非一般防止他人侵害權
    益之法律，自無民法第184 條第2 項規定之適用。
  (3)原告夫妻曾以被告上開言論，向臺灣高雄地方法院檢察署對
    被告提出加重毀謗罪之告訴，嗣經臺灣高雄地方法院檢察署
    檢察官於95年12月24日以95年度偵字第18188 號，認被告係
    以善意發表言論，罪嫌不足，而為不起訴處分，原告夫婦不
    服聲請再議，經臺灣高等法院高雄分院檢察署，於96年2 月
    13 日 以96年度上聲議字第208 號處分書，認再議無理由而
    駁回確定，足認被告並無故意、過失或侵權行為可言。並聲
    明：原告之訴駁回。
三、兩造不爭執之事項：
  (1)原告戊○為原告乙○○、丁○○之子，原告戊○於94年9 月
    進入文山中學就讀國中部1 年級，被告則為文山中學校長。
  (2)原告夫婦於95年1 月4日及同年月5 日上午6 時30分許，持
    標語至文山中學靜坐抗議，並要求校方針對校園安全問題提
    出具體改善方針。被告在抗議現場，曾對前往採訪之記者發
    表言論。
  (3)原告戊○患有注意力缺陷之過動症，且曾有竊盜原告夫妻所
    有之100,000 元及贈與同學金錢之行為。
四、本件爭點在於：
  (1)被告在抗議現場，曾向記者陳述之內容為何？
  (2)被告所陳述之內容是否有洩漏原告戊○之秘密？
  (3)被告所陳述之內容是否有侵害原告之名譽權？
  (4)原告戊○得請求之精神上損害賠償金額及是否得請求回復名
    譽之適當處分？
五、被告在抗議現場，曾向記者陳述之內容為何？
    原告主張被告於抗議現場，曾向前往採訪之記者陳述：「這
    個小孩人際關係差，為博取同學友情所以有一點用金錢外交
    」、「偷竊100,000 元之後，他們自己的家長把他小孩送到
    少年隊，恐怕他們家庭教育本身就有問題」及「他這小孩三
    歲聽說就是有點過動問題」等語，並提出蘋果日報、聯合晚
    報、聯合報、自由時報之剪報資料及影音光碟1 張為證，惟
    為被告所否認，經查，上揭影音光碟1 張之內容，係年代新
    聞台、三立新聞台及TVBS新聞台，就原告夫妻至文山中學抗
    議時，記者採訪拍攝之經過及內容，經本院勘驗內容結果如
    下（以下均係當事人對記者陳述之內容，見本院卷第70至72
    頁）：
  (1)年代新聞部分：
    原告丁○○：「我要自焚抗議，為什麼我不能自焚。」
    原告乙○○：「我先生去學校處理，教官坐視不管，看我先
    生每一堂下課，像瘋子一樣在校園裡找兇手。」
    被告：「我們不知道這個事情，這是家長講了以後我們才知
    道，你們必須要告訴老師，老師不是神。」
  (2)三立新聞部分：
    原告丁○○：「我要自焚抗議，為什麼我不能自焚。」
    原告乙○○：「他（指原告戊○）告訴我：媽媽，我需要朋
    友。他們（指原告戊○之同學）說：不給我錢，我不跟你講
    話了。這些情形我跟學校老師溝通，他（指老師）說：我們
    不需要聽你抱怨。」
    被告：「他（指原告戊○）人際關係差，所以他小孩子為了
    博取同學的友情，所以他有一點用金錢外交。你要報告給老
    師，老師才會處理。你沒有報告給老師，老師怎麼知道呢，
    老師又不是神。」
  (3)TVBS新聞台部分：
    原告丁○○：「教育局長不出面，我要自焚抗議，為什麼我
    不能自焚，請教育局長出面處理。」
    原告乙○○：「他（指原告戊○）告訴我：媽媽，我需要朋
    友。他們（指原告戊○之同學）說：不給我錢，我不跟你講
    話了。於是他開始偷竊，偷家長的錢來滿足同學慾望。」
    被告：「孩子連續偷了10萬元，家長把孩子送到少年隊，恐
    怕你家庭教育本身就有問題。」
    原告吳旭成：「學校的老師竟叫我們夫婦要去看長庚醫院。
    」
    被告：「他這個小孩聽說從3 歲開始就已經有一點問題。」
    原告乙○○：「恐嚇事件跟過動兒沒有關係，請校方不要轉
    移焦點，不然我會提出控告。」
  (4)綜合以上被告向記者陳述之內容，就本件有關者，係被告陳
    述：「他人際關係差，所以他小孩子為了博取同學的友情，
    所以他有一點用金錢外交。」、「孩子連續偷了10萬元，家
    長把孩子送到少年隊，恐怕你家庭教育本身就有問題」、「
    他這個小孩聽說從3 歲開始就已經有一點問題」等語，是被
    告有向記者陳述上揭內容，應可認定。被告雖另辯稱：被告
    陳述時，並未指名道姓等語，惟上揭兩造陳述之內容，均係
    記者在原告夫妻至文山中學進行抗議過程中，對兩造進行採
    訪，兩造亦對記者為陳述，則兩造所陳述內容，客觀上自係
    針對對方而為，是被告向記者所陳述上揭言語內容，所提及
    「孩子」、「你家庭教育」等，自係指原告而言，被告辯稱
    ：伊未指名道姓，不是針對原告云云，不足為採。至於原告
    所提出上揭剪報資料，其中聯合報部分雖有記載：丙○表示
    ，黃姓學生是過動兒等語，惟與本院上揭勘驗內容不符，且
    被告若有陳述原告是過動兒等語，則上揭3 家新聞台記者採
    訪被告時，被告應對此有所陳述，並經電視台記者予以拍攝
    收錄，惟經本院勘驗結果，被告並無陳述原告戊○是過動兒
    等語，是該報導內容是否屬實，顯有疑問，且該報導內容係
    記者自行撰寫，記者報導之憑據為何，並無從得知，是原告
    依據上開剪報資料證明被告有陳述原告戊○是過動兒等語，
    並不足採。
六、被告所陳述之內容是否有洩漏原告戊○之秘密？
    依上揭勘驗內容可知，被告有向記者陳述：「他人際關係差
    ，所以他小孩子為了博取同學的友情，所以他有一點用金錢
    外交。」、「孩子連續偷了10萬元，家長把孩子送到少年隊
    ，恐怕你家庭教育本身就有問題」、「他這個小孩聽說從3
    歲開始就已經有一點問題」等語，已涉及原告戊○在校之行
    為舉止及身體健康狀況，惟查，原告戊○確有竊盜10萬元之
    行為及將金錢餽贈同學之事實，為原告所不爭執，且原告乙
    ○○在上開抗議現場時，已先向記者陳述：「於是他（指原
    告戊○）開始偷竊，偷家長的錢來滿足同學慾望。」等語，
    是原告乙○○已自行向記者陳述原告戊○有偷竊及贈與同學
    金錢之行為，並經媒體報導而為人所知，被告就他人已知悉
    之事實即原告戊○確有竊盜及贈與同學金錢之行為，予以陳
    述，自難認有何洩漏他人秘密之行為，且被告並未向記者陳
    述原告戊○係過動兒，已如上述，是原告主張被告有洩漏原
    告戊○上揭竊盜及贈與同學金錢之行為與其係過動兒等應保
    密之事項，而違反學校衛生法第9 條、家庭教育法第15 條
    、各級學校提供家庭教育諮商獲輔導辦法第8 條所規定之保
    密義務等語，自不足為採。
七、被告陳述之內容是否侵害原告之名譽權？
  (1)原告戊○部分：
  被告所陳述上揭內容，與原告戊○有關者係：「他人際關係
    差，所以他小孩子為了博取同學的友情，所以他有一點用金
    錢外交。」、「孩子連續偷了10萬元，他這個小孩聽說從3
    歲開始就已經有一點問題」等語。經查，原告戊○確有竊盜
    原告夫妻所有100,000 元，原告夫妻並將原告戊○送交警察
    機關，由警員對原告戊○予以訓斥等情，為原告所不爭執（
    見本院卷第29頁、第193 頁），應堪認為真實，故被告所述
    ：孩子連續偷了10萬元等語，僅係陳述事實，尚難認有不法
    侵害名譽權之行為。另被告所陳述：「他這個小孩聽說從3
    歲開始就已經有一點問題」等語，並未明確提及原告戊○究
    有何方面之問題，且原告戊○確有竊盜之行為，已如上述，
    衡情亦足以使人認為原告戊○應有行為上之偏差，則被告以
    上開較模糊之用語，尚難認係不法侵害原告戊○名譽之行為
    。惟被告所陳述：「他人際關係差，所以他小孩子為了博取
    同學的友情，所以他有一點用金錢外交。」等語，已對原告
    戊○之人際關係及其與對同學間之相處作出評價，並認為原
    告戊○因人際關係差，其為獲得同學之友情，而以贈與金錢
    作為手段，然依卷附「107 班戊○事件處理報告」第4 項戊
    ○與同學之餽贈事件欄所載（見本院卷第144 頁），與原告
    戊○同班之16位同學，有接受原告戊○餽贈禮物或向原告戊
    ○要求禮物、金錢之情形，經校方調查後，部分同學係原告
    戊○主動餽贈同學禮物，部分同學係見原告戊○此餽贈禮物
    之舉動，遂生不拿白不拿之心態，而要求禮物或金錢，是足
    認原告戊○與其同學間，因心智均尚未成熟，對於金錢之價
    值觀、使用金錢之方式及以金錢、物質作為獲取友情之心態
    ，顯然已產生誤解及偏差，則校方理應就原告戊○此偏差行
    為予以輔導、糾正，而被告身為文山中學校長，卻在原告戊
    ○尚有待學校輔導、糾正情形下，故意向記者為上揭陳述即
    原告戊○係以金錢換取友情之學生，客觀上已對原告戊○為
    貶抑之言詞，而足以損害原告戊○之名譽，自屬不法侵害原
    告戊○之名譽權。綜上，原告主張被告所為：「他人際關係
    差，所以他小孩子為了博取同學的友情，所以他有一點用金
    錢外交。」之陳述，已侵害原告戊○之名譽權，應可採信。
  被告另辯稱：原告夫妻曾向臺灣高雄地方法院檢察署對被告
    提出加重毀謗罪之告訴，嗣經檢察官為不起訴處分，原告夫
    妻不服聲請再議，亦經再議駁回，足認被告並無侵權行為等
    語，並提出臺灣高雄地方法院檢察署檢察官95年度偵字第18
    188 號不起訴處分書、臺灣高等法院高雄分院檢察署96年度
    上聲議字第208 號處分書各1 份為證。惟查，上開檢察官不
    起訴處分書係因原告對被告提出刑事告訴後，檢察官就被告
    是否有涉犯洩漏國防以外之秘密罪嫌及妨害名譽罪嫌為偵查
    ，認被告犯罪嫌疑不足而為不起訴處分，其並非就被告是否
    成立民事侵權行為而為論斷，且該不起訴處分書第5 頁第1
    行亦敘明被告是否涉及民事侵權行為，應循民事程序解決等
    語。又名譽權之侵害非即與刑法之誹謗罪相同，名譽為人格
    之社會評價，名譽有無受損害，應以社會上對個人評價是否
    貶損作為判斷之依據，苟其行為足以使他人在社會上之評價
    受到貶損，不論其為故意或過失，均可構成侵權行為，且就
    法律架構上，立法者已透過民法第18條、第184 條、第195
    條之規定，解決言論自由與人格權、名譽權保護之權利衝突
    ，單純適用侵權行為法則，即足以衡平人格權、名譽權及言
    論自由，故民法第195 條關於名譽被侵害之規定，並無如刑
    法第310 條第3 項前段之免責規定，是民法上不法侵害他人
    之名譽，則不論行為人之行為係出於故意或過失，均應負損
    害賠償責任，此觀民法第184 條第1 項前段及第195 條第1
    項之規定自明。本件被告故意向記者為上開陳述（即原告戊
    ○係以金錢換取友情之學生），客觀上係對原告戊○為貶抑
    之言詞，而足以損害原告戊○之名譽，已如上述，被告自屬
    不法侵害他人之名譽，並不因其刑事部分犯罪嫌疑不足而得
    據以免除民事賠償責任，被告此部分辯解，不足為採。
  (2)原告丁○○、乙○○部分：被告所陳述上開內容，與原告夫
    妻有關者係：「家長把孩子送到少年隊，恐怕你家庭教育本
    身就有問題。」等語。而原告戊○確有竊盜原告夫妻所有10
    0,000 元，原告夫妻並將原告戊○送交警察機關，由警員對
    原告戊○予以訓斥等情，已如上述，是原告戊○有偷竊父母
    親金錢之行為，可認其行為已有所偏差，原告夫妻身為原告
    戊○之父母親，對原告戊○負有保護及教養之權利義務，原
    告戊○有上揭偏差行為，原告夫妻自應負起糾正原告戊○之
    責任及避免類似行為再度發生。被告上揭所述：「家長把孩
    子送到少年隊」等語，僅係陳述事實，另被告所述：「恐怕
    你家庭教育本身就有問題。」，應係對於原告戊○所為上揭
    偏差行為，對原告夫妻之家庭教育，以婉轉之語氣提出質疑
    ，被告並未故意捏造事實誣陷原告夫妻或任意謾罵，自難認
    被告有何不法侵害行為可言，原告夫妻主張被告侵害原告夫
    妻之名譽權云云，不足為採。
八、原告戊○得請求之精神上損害賠償金額及是否得請求回復名
    譽之適當處分？
    按因故意或過失，不法侵害他人之權利者，負損害賠償責任
    ；不法侵害他人之身體、健康、名譽、自由、信用、隱私、
    貞操，或不法侵害其他人格法益而情節重大者，被害人雖非
    財產上之損害，亦得請求賠償相當之金額。其名譽被侵害者
    ，並得請求回復名譽之適當處分，民法第184 條第1 項前段
    、第195 條第1 項分別定有明文。本件被告對原告戊○之名
    譽權為不法侵害行為，已如上述，則原告戊○依上開法條規
    定，請求精神上損害賠償及回復名譽之適當處分，自屬有據
    。茲就原告戊○得請求之精神上損害賠償金額及回復名譽之
    處分內容，審酌如下：
  (1)精神上損害賠償金額部分：
    原告戊○於其名譽遭侵害時係文山中學國中部1 年級學生，
    名下則有對安泰商業銀行股份有限公司50,000元之投資等情
    ，業據原告陳述屬實，並有本院依職權調閱之原告戊○稅務
    電子閘門財產所得調件明細表1 份在卷可憑。另被告最高學
    歷為國立師範學院教育研究所畢業，於案發時係文山中學校
    長，月薪84,910元，名下則有土地10筆、房屋1 筆汽車1 部
    ，財產總額合計7,363,221 元等情，亦據被告陳述屬實，並
    有被告提出之碩士學位證書1 份及本院依職權調閱之被告稅
    務電子閘門財產所得調件明細表1 份在卷可憑。而原告戊○
    遭被告侵害名譽時，僅係國中1 年級之學生，被告身為文山
    中學校長，亦係原告戊○之師長，於原告戊○為上開偏差行
    為時，理應積極輔導並教育學生，以期糾正其偏差行為，被
    告卻在媒體記者進行採訪時，故意為上開貶抑言語，並因媒
    體之新聞播送，足以使人眾所周知，原告戊○之名譽遭受侵
    害之程度難認輕微，及審酌其他一切情狀，本院認原告戊○
    得請求之精神慰撫金以60,000元為適當，其逾此範圍之請求
    ，則不應准許。
  (2)回復名譽之適當處分部分：
    按回復名譽之適當處分，因法律並未具體規定各種不同之處
    分方法，故究竟如何處分始為適當，法院自應斟酌被侵害之
    情形，予以決定。本院審酌被告對記者所為上揭言語，已為
    各媒體報導，致造成原告戊○之名譽受損，認原告戊○請求
    將被告道歉聲明刊載於平面媒體，以回復其名譽，應屬適當
    之處分。惟原告戊○請求刊載之媒體有蘋果日報、聯合報、
    中國時報、自由時報，且均係頭版下刊登1 天，依原告所陳
    報之刊登費用，合計762,000 元（見本院卷第235 頁），顯
    然需費過鉅，本院認僅須命被告將道歉聲明刊登於蘋果日報
    、中國時報、自由時報之社會版第1 版各1 天，即已足回復
    原告戊○之名譽。又原告戊○請求刊登之道歉聲明內容，其
    道歉對象包含原告夫妻在內，並不適當，本院爰予修正如本
    判決附件所示。原告戊○逾此部分之回復名譽請求，則不應
    准許。
九、綜上所述，原告戊○依據民法第184 條第1 項前段、第195
    條第1 項侵權行為之規定，請求被告給付精神慰撫金60,000
    元，及自起訴狀繕本送達翌日即95年3 月22日起至清償日止
    ，按年息5 ％計算之利息，並將如附件所示「道歉聲明」（
    長14公分、寬5 公分）刊登於蘋果日報、中國時報、自由時
    報之社會版第1 版各1 天，為有理由，應予准許，原告戊○
    逾此部分之請求，為無理由，應予駁回。另原告夫妻認被告
    有不法侵害其名譽權，請求精神上損害賠償部分，為無理由
    ，亦應予駁回。
十、本件事證已臻明確，兩造其餘主張陳述及所提之證據，核不
    影響判決結果，茲不予一一論述，附此敘明。
十一、據上論結，本件原告之訴一部有理由，一部無理由，依民
    事訴訟法第79條但書，判決如主文。
中　　華　　民　　國　 　96　　年　　4　　月　　25　　日
                  民事鳳山分庭審判長法　官  朱玲瑤
                                    法　官  高英賓
                                    法　官  呂憲雄
正本證明係照原本作成。
如不服判決，應於送達後二十日內，向本院提出上訴狀並表明上
訴理由，如於判決送達前提起上訴者，應於判決送達後十日內補
提上訴理由書（須附繕本）。
中　　華　　民　　國　 　96　　年　　4　　月　　25　　日
                                    書記官  李文廣
附件：
┌────────────────────┐
│道歉聲明：                              │
│本人在任職高雄縣文山中學校長期間，於民國│
│95年1 月5 日，在媒體前對黃姓同學為不當言│
│詞，致黃姓同學名譽遭受損害，特此登報表示│
│道歉。                                  │
│                       聲明人：丙○     │
└────────────────────┘
